【裁判字號】    92,易,142
【裁判日期】    920910
【裁判案由】    違反公平交易法等
【裁判全文】
臺灣苗栗地方法院刑事判決                          九十二年度易字第一四二號
    公  訴  人  臺灣苗栗地方法院檢察署檢察官
    被      告  乙○○
    選任辯護人  張智宏律師
右列被告因違反公平交易法等案件，經檢察官提起公訴（九十一年度偵字第二０七六
號），本院判決如左：
    主  文
乙○○連續違反事業不得為競爭之目的，而散布足以損害他人營業信譽之不實情事之
規定，處拘役伍拾日，如易科罰金，以參佰元折算壹日。
    事  實
一、乙○○係設於苗栗市上苗里站前一號六樓之私立惠成文理短期補習班（以下簡稱
    惠成補習班）之負責人，為與同業私立三民文理短期文理補習班（按址設苗栗市
    ○○路一０二號、負責人為甲○○○，以下簡稱三民補習班）競爭，竟基於妨害
    名譽及散佈足以損害他人營業信譽之不實情事之概括犯意，先於民國九十年九月
    間各學校開學期間，在苗栗縣內各高級職業學校校園內，散布載有「三民補習班
    苗農、大湖、建台、苗商大混班‧‧‧‧‧‧‧請注意削價競爭造成師資不穩，
    管理疏散甚至倒閉危機」等文字之藍色傳單；再於同年十一月間，在苗栗市苗栗
    農工職業學校校園內，散佈載有「補習班收費狂跌削價競爭‧‧‧倒閉前的警訊
    ‧‧‧愈補愈大洞‧‧三差補習班」等文字之綠色傳單，影射三民補習班因削價
    競爭，而造成師資不穩、管理疏散乃倒閉之前兆及教學成效不良等不實情事，足
    以損害三民補習班之營業信用及名譽。
二、案經甲○○○訴由臺灣苗栗地方法院檢察署檢察官偵查起訴。
    理  由
一、訊據被告乙○○矢口否認前開散布傳單，而損害同業三民補習班之營業信用及名
    譽等犯行，辯稱：伊雖係惠成補習班之負責人，惟伊僅負責教務工作，前揭傳單
    均由班主任丙○○製作決行，伊事前並不知情等語。經查：
（一）前開事實，業據告訴人甲○○○迭於偵查中及本院審理時指訴明確，並有前揭
      惠成補習班散發之文宣二份附卷可佐。徵諸被告供稱前揭傳單皆係由惠成補習
      班之班主任丙○○製作決行等語，已可推斷前揭傳單之散布來源係惠成補習班
      無疑。另衡諸證人丙○○於偵查中業已證稱：前揭藍色傳單係由其製作，惟並
      非由其決定發放，至綠色傳單則非其製作等語。且被告為惠成補習班之獨資負
      責人乙節，此有該補習班立案證書在卷可按；另在本案之前，被告曾兩度相互
      與告訴人提出類似之毀謗告訴等情，業據被告於本院審理中自承在卷，並有臺
      灣高等法院被告全國前案紀錄表在卷可參，則衡諸常情，證人丙○○要僅係受
      僱於被告，在已有毀謗告訴案例在前之情況下，焉有可能自作主張，決定散發
      前揭傳單，而自罹刑章？況參諸被告於本院審理時亦自承：伊僱用之正式員工
      僅約十五人，伊每天皆有到補習班上班，其與丙○○係在同一地點辦公等情，
      則以被告所經營上述補習班之規模及辦公情況，其對於該補習班內有關文宣之
      製作，尤其如本件傳單係事涉與同業之競爭，理應知之甚詳，且如欲進而為相
      關之控管，諸如決定傳單內容是否適當及是否影印發放等節，亦甚為容易，被
      告一概辯稱其不知情，而諉稱完全係由證人丙○○製作及決定散發等語，實大
      違常情，而不符經驗法則，自難採信。
（二）前揭傳單之內容僅在提醒欲參加補習之學生選擇優良之補習班，並未具體指摘
      或傳述任何足以貶損三民補習班名譽之具體事實，且其陳述係屬抽象性、一般
      性之評論、評價，應受憲法言論自由權之保障乙節。查參諸被告於本院審理
      時供承：「（惠成補習班主要的招生業務是何部分？）主要是職校升學的部分
      ，苗農、苗商、建台、大湖」；「（苗栗地方除了你們兩家，是否還有其他同
      樣辦理職校升學的補習班？）育達補習班，其中我們都辦工科、商科、農科」
      ；「（惠成、三民兩家補習班，是否同質性的補習班？）是的」等語。告訴人
      於審理則指陳：「（苗栗地方除了你們兩家，是否還有其他同樣辦理職校升學
      的補習班？）育達補習班，但他們只辦商科」等語（參見本院九十二年八月七
      日審理筆錄）。足徵苗栗地區僅一家「三民」補習班，而三民補習班為惠成補
      習班之主要競爭對手，育達補習班則為次要競爭對手。觀諸卷附藍色傳單，
      其主要內容為：「９０年四技二專苗栗惠成大獲全勝（此為最上面之標題）當
      您面對上面數字迷惑時靜下心，冷靜思考，為何差那麼多！師資嗎？教材嗎？
      管理嗎？輔導制度嗎？都有可能，但真正原因正是─惠成補習班工、商、農、
      大湖、建台分班上課  三民補習班苗農、大湖、建台、苗商大混班  補習費可
      能決定上榜機率嗎？一定不會  一分錢一分貨當補習班大肆削價競爭時請注意
      削價造成師資不穩、管理疏散甚至倒閉危機榜單證明一切，惠成補習班經得起
      考驗」等語。至卷附紅色傳單，其主要內容則為：「口蹄疫事件，豬價無限下
      跌是否記憶猶新  當補習班收費狂跌削價競爭，抽獎大放送時倒閉前的警訊課
      程、教材濫以充數  切記！切記！事實證明  要補嫌太貴─Ｒ達補習班愈補愈
      大洞－三差補習班  不補心慌慌找－惠成補習班苗栗惠成補習班一貫堅持合理
      收費．管理嚴謹．專業輔導」等語。其中藍色傳單部分，僅提及二家補習班，
      一為惠成，一為三民，惠成經得起考驗，則「一分錢一分貨當補習班大肆削價
      競爭時  請注意削價造成師資不穩、管理疏散甚至倒閉」等語，明顯係在影射
      三民補習班無誤。另其中紅色傳單部分，雖僅提及三家補習班，一為Ｒ達，一
      為三差，一為惠成，惟如前所述，惠成補習班在苗栗地區之競爭對手（按指職
      校升學補習之競爭對手），不外三民補習班及育達補習班，故「Ｒ達」明顯係
      影射育達補習班，「三差」則明顯影射三民補習班。惟既然「Ｒ達」要補嫌太
      貴，則「口蹄疫事件，豬價無限下跌是否記憶猶新當補習班收費狂跌削價競爭
      ，抽獎大放送時倒閉前的警訊」等語，明顯係在影射三民補習班，且該紅色傳
      單影射之文字內容亦與前揭藍色傳單前後呼應，更見有「倒閉」之可能及危機
      者係指三民補習班。「削價競爭」、「倒閉」、「倒閉警訊」等文字皆屬具
      體之事實指摘，並非抽象之漫罵；且上開文字用語，明顯會對一家補習業者之
      名譽及營業信譽產生貶損之效果。再衡諸被告所經營之惠成補習班，本身係
      苗栗地區職校升學補習界之競爭者，並非一客觀之媒體，亦非補習班優良與否
      之評鑑機構，而本案遭影射有「倒閉」危機之三民補習班，又係其在特定市場
      上之主要競爭對手，若謂被告並非為競爭之目的而散布前揭傳單，孰人能信？
      再被告迄本案辯論終結為止，尚無法就三民補習班當時確係面臨倒閉危機一節
      提出證明，實難認其係基於善意發表言論，對於可受公評之事，而為適當之評
      論，故亦難認被告上開傳單所載不實指述，係受憲法保障之言論。是尚無從為
      有利於被告之認定。
    綜上所述，本件事證明確，被告犯行洵堪認定。
二、按妨害普通商號之名譽自與其負責人之名譽有關（司法院院字第五三四號解釋參
    照）。是核被告所為，係犯刑法第三百十條第二項之加重誹謗罪及違反公平交易
    法第二十二條之規定，應依同法第三十七條第一項處斷。被告以一散發傳單行為
    ，而觸犯上開二罪名，為想像競合犯，應依刑法第五十五條之規定，論以較重之
    公平交易法第三十七條第一項之罪。被告先後二次犯行，時間緊接，方法相同，
    觸犯構成要件相同之罪名，顯係基於概括犯意反覆為之，為連續犯，應依刑法第
    五十六條之規定，以一罪論，並加重其刑。爰審酌被告犯罪之動機、目的、手段
    ，犯罪所生之危害及犯罪後之態度等一切情狀，量處如主文所示之刑，並諭知易
    科罰金之折算標準。
據上論斷，應依刑事訴訟法第二百九十九條第一項前段，公平交易法第二十二條、第
三十七條第一項，刑法第十一條、第五十六條、第三百十條第二項、第四十一條第一
項前段、第五十五條，罰金罰鍰提高標準條例第一條前段、第二條，判決如主文。
本案經檢察官黃智炫到庭執行職務。
中      華      民      國    九十二    年      九      月      十      日
                          臺灣苗栗地方法院刑事第三庭
                              法  官  林  燦  都
右正本證明與原本無異。
如不服本判決，應於送達後十日內向本院提出上訴狀（須附繕本），上訴於臺灣高等
法院臺中分院。
                              書記官  陳  建  分
中      華      民      國    九十二    年      九      月      十      日
附錄論罪科刑法條
      第三百十條第二項
      散布文字、圖畫犯前項之罪者，處二年以下有期徒刑、拘役或一千元以下罰金。
      公平交易法第二十二條
      事業不得為競爭之目的，而陳述或散布足以損害他人營業信譽之不實情事。
      公平交易法第三十七條第一項
      違反第二十二條規定者，處行為人二年以下有期徒刑、拘役或科或併科新台幣
      五千萬元以下罰金。


司法院資訊處製作；財團法人民間司法改革基金會備份。
